智慧財產及商業法院刑事判決  
111年度刑智上易字第26號
上  訴  人
即  被  告  久道科技股份有限公司
兼代表  人  王琦慧                             
共      同
選任辯護人  許金柱律師  
            徐建弘律師  
上列上訴人因違反著作權法案件，不服臺灣桃園地方法院中華民
國111年1月19日第一審判決（109年度智易字第29號，起訴案號
：臺灣桃園地方檢察署109年度偵字第11204號），提起上訴，本
院判決如下：
　　主    文
原判決撤銷。
王琦慧犯著作權法第九十二條擅自以公開傳輸之方法侵害他人之
著作財產權罪，處有期徒刑叁月，如易科罰金，以新臺幣壹仟元
折算壹日。
久道科技股份有限公司因其代表人執行業務犯著作權法第九十二
條之侵害著作財產權罪，科罰金新臺幣捌萬元。 
久道科技股份有限公司、王琦慧均緩刑貳年。                
　　事    實
一、王○○原為久道科技股份有限公司（下稱久道公司，址原設ＯＯ
    市ＯＯ區ＯＯ路O 段OO號OO樓之O ，後變更至ＯＯ市ＯＯ區ＯＯＯ路O段
    OOO 巷O 號）之負責人，嗣於民國103 年8月21日死亡，久
    道公司則由其胞妹王琦慧接任負責人。清宇生技股份有限公
    司（下稱清宇公司）與久道公司前曾於100 年間簽立台灣總
    代理合約書，久道公司將生產之「居家型空氣淨化殺菌裝置
    之產品」（下稱空氣清淨機）獨家代理權授予清宇公司，契
    約約定總代理期間為100 年4 月1 日起至110 年3 月31日止
    。清宇公司為銷售空氣清淨機，於103 年間某時，出資委請
    黃○○醫師擔任代言人，並提供腳本、設備，交由劉○○拍攝黃
    ○○醫師介紹、推薦關於上開產品之影像廣告（下稱本案影片
    ），並經劉○○就本案影片編輯、剪接後，將本案影本之著作
    財產權讓與清宇公司，清宇公司為本案影片之著作財產權人
    。王琦慧明知非經著作財產權人之同意或授權，不得擅自重
    製或公開傳輸，於107 年9 月至同年11月7 日間之某日，員
    工王○○為製作久道公司之宣傳影片遂向王琦慧詢問可否使用
    電腦內之本案影片，王琦慧竟基於重製、公開傳輸之方法侵
    害他人著作財產權之犯意，向不知情之王○○表示本案影片為
    可編輯、使用之影像素材，王○○遂重製本案影片之內容後再
    插入其他畫面，並將本案影片片尾原為「台灣總代理清宇生
    技（股）公司」字樣及清宇公司品牌圖示，改為「久道科技
    空氣淨化專家」而成為本案侵權影片。王○○完成本案侵權影
    片並經王琦慧審核認可後，於107 年11月7 日，在ＯＯ市ＯＯ區
    ＯＯ路O 段OO號OO樓之O 之久道公司舊址內，王○○將本案侵權
    影片透過電腦設備連結網際網路，以久道公司帳號登入YOUT
    UBE 網站，並將本案侵權影片上傳，再由王○○將該YOUTUBE 
    網站上之本案侵權影片嵌入久道公司官方網站上「久道空氣
    清淨機－醫師推薦」商品之網頁上，供不特定多數人於瀏覽
    久道公司官方網站時得以點選觀看，以此方式侵害清宇公司
    之著作財產權。
二、案經清宇公司訴請臺灣桃園地方檢察署檢察官偵查起訴。理
        由
壹、程序部分：
一、本案告訴為合法：
　　按著作權法第12條第1項、第2項規定：「出資聘請他人完成
    之著作，除前條情形外，以該受聘人為著作人。但契約約定
    以出資人為著作人者，從其約定。依前項規定，以受聘人為
    著作人者，其著作財產權依契約約定歸受聘人或出資人享有
    。未約定著作財產權之歸屬者，其著作財產權歸受聘人享有
    」。次按民法第98條規定：「解釋意思表示，應探求當事人
    之真意，不得拘泥於所用之辭句」。所謂探求當事人之真意
    ，如兩造就其真意有爭執時，應從該意思表示所根基之原因
    事實、經濟目的、一般社會之理性客觀認知、經驗法則及當
    事人所欲使該意思表示發生之法律效果而為探求，並將誠信
    原則涵攝在內，藉以檢視其解釋結果對兩造之權利義務是否
    符合公平正義（最高法院96年度台上字第286號民事判決意
    旨參見）。查證人劉○○於原審證稱：本案影片是劉○○請伊拍
    攝，拍攝器材、腳本及經費均是由告訴人所提供，伊只負責
    到場拍攝及後續剪接，當時未就著作權有書面約定，本案影
    片之著作權、版權就交由告訴人負責、使用等語明確（原審
    卷一第230頁至第231頁），參以本案影片係由劉○○剪輯而成
    ，而本案影片片尾確有「台灣總代理清宇生技（股）公司」
    之字樣及品牌圖示（他字卷第60頁），足證證人劉○○確已將
    本案影片之著作財產權讓與告訴人，是以告訴人提出本件告
    訴自屬合法，辯護人稱告訴人未取得本案影片之著作財產權
    而不得提起告訴乙節，應非可採。
二、證據能力：
    按被告以外之人於審判外之言詞或書面陳述，除法律有規定
    者外，不得作為證據，刑事訴訟法第159條第1項定有明文。
    查告訴代理人鄭玉金律師於偵查中之指述，對於被告而言，
    為被告以外之人於審判外之陳述，且經辯護人於本院準備程
    序主張無證據能力（本院卷第77頁），依前開規定，此部分
    自無證據能力。除上開部分外，其餘本判決所引用被告以外
    之人於審判外之陳述等供述證據，被告暨其辯護人及檢察官
    於準備程序中均表示同意有證據能力，並就全部供述證據或
    非供述證據等證據方法，均未於言詞辯論終結前聲明異議，
    本院審酌上開供述證據作成時，並無違法或不當之情況，另
    其餘所依憑判斷之非供述證據，亦無證據證明係違反法定程
    序所取得，且均無證明力明顯過低之情形，或有其他不得作
    為證據之情形，復均經本院於審判程序中供當事人辯論，被
    告之訴訟防禦權，均已受保障，因認上開供述證據及非供述
    證據等證據方法，均適當得為證據，應認均有證據能力。
貳、實體部分：
一、認定犯罪事實所憑證據及理由：
　　訊據被告王琦慧固不否認有請證人王○○重製本案影片成為本
    案侵權影片後上傳於YOUTUBE網站，再嵌入被告久道公司官
    方網站上之事實，惟否認有何違反著作權之犯行，辯稱：被
    告久道公司原負責人是伊胞兄王○○，王○○103 年死亡後即由
    伊承接被告久道公司，被告久道公司與告訴人都有合作，伊
    以為本案影片可以使用，無侵害著作權之故意云云，經查：
㈠、告訴人與被告久道公司於100 年間簽立台灣總代理合約書，
    被告久道公司將生產之空氣清淨機獨家代理權授予告訴人，
    約定總代理期間為100年4 月1 日起至110 年3 月31日止，
    而告訴人於103 年間某時，委請黃○○醫師擔任代言人，除出
    資外並提供腳本、設備，交由證人劉○○拍攝黃○○醫師介紹、
    推薦關於上開產品之影像廣告，並經證人劉○○編輯、剪接而
    成本案影片等情，經證人劉○○、劉○○二人於偵查及原審審理
    時證述明確（他字卷第43頁反面、第76頁反面至第77頁、原
    審卷一第230頁至第231頁、第232頁至第238頁），復有台灣
    總代理合約書、告訴人提出用以證明拍片花費之單據在卷可
    佐（他字卷第7頁至第16頁、原審卷二第7頁至第43頁），嗣
    證人劉○○復將本案影片之著作財產權讓與告訴人，業經本院
    認定如前，是告訴人為本案影片之著作財產權人，此部分之
    事實首堪認定。
㈡、次查，證人王○○於原審時證稱：伊於107 年9 月至108 年6 
    月間於被告久道公司任職，擔任行銷設計美編，本案侵權影
    片是伊使用本案影片作為素材加以製作而成，被告久道公司
    交給伊的電腦裡就有一個資料夾，其中有包含本案影片等素
    材供伊運用，某次開會完決定要製作本案侵權影片時，伊發
    現本案影片上面有代理商即告訴人的LOGO，伊不確定能否使
    用，有詢問被告王琦慧，被告王琦慧稱該資料夾內的影片素
    材都可以使用，於是伊便將本案影片進行擷取，重製本案影
    片的部分內容為本案侵權影片，並在本案侵權影片片尾放上
    「久道科技空氣淨化專家」，伊每天下班時，都會將每日之
    工作內容上傳到公司的LINE群組中，被告王琦慧亦在該群組
    中，伊有上傳本案侵權影片至該群組中，後來要將本案侵權
    影片上傳到公司的YOUTUBE 帳號前，伊先詢問伊直屬主管，
    但直屬主管不能確定，後來取得被告王琦慧同意後才上傳等
    語（原審卷一第239頁至第243頁），核與其於偵查中之證述
    大致相符（他字卷第77頁正反面），此部分事實亦經被告王
    琦慧於偵查及原審審理時均自陳在卷（他字卷第44頁正反面
    、原審卷二第70頁至第71頁），且證人王○○重製本案影片後
    成為本案侵權影片乙節，亦有檢察官之勘驗筆錄及本案影片
    與本案侵權影片對照圖在卷可佐（他字卷第33頁至第35頁反
    面、第54頁至第70頁）。是被告王琦慧利用不知情之員工即
    證人王○○，重製本案影片成為本案侵權影片，隨後並指示證
    人王○○將本案侵權影片上傳至被告久道公司之YOUTUBE 網站
    等情，已堪認定。
㈢、被告王琦慧雖辯稱其無主觀犯意，惟被告王琦慧於本院準備
    程序時已自承伊有看過經銷合約、總代理合約、著作權合約
    ，合約都沒有說清楚，伊只是一個家庭主婦，沒有人可以問
    等語（本院卷第86頁至第87頁），觀諸告訴人與被告久道公
    司於100年2月26日簽訂之台灣總代理合約書，其中第8條為
    著作權保護，其約定內容為：「乙方（告訴人）及其組織成
    員，不得將甲方（被告久道公司）交付之語文、攝影、視聽
    、圖形等之著作做違反著作權法之行為，有取得甲方之授權
    不在此限，著作授權合約另訂之」（他字卷第10頁），另著
    作權授權合約書第6條為：「乙方（告訴人）保證未經甲方
    （被告久道公司）同意，不得擅自改作、編輯或為違反合約
    目的之使用」（原審卷一第51頁），此均為規範告訴人使用
    被告久道公司著作之情形，均與本案有別。復就告訴人與被
    告久道公司103年間之經銷合約書觀之，其中第5條關於著作
    權保護約定為：「⒈甲方（告訴人）授予乙方（被告久道公
    司）重製、公開播送等著作財產權及商標權，並請將授權碼
    標示於授權標的之右下角，授權碼為本合約首頁所列之編號
    」等內容（原審卷一第280頁），是告訴人雖有授權被告久
    道公司利用其著作，惟於使用告訴人著作時必須標示告訴人
    之授權碼，方符合前開經銷合約約定而構成合法授權使用之
    條件，然本案侵權影片並未標示告訴人授權碼，此有本案侵
    權影片之畫面截圖在卷可參（他字卷第33頁至第35頁反面、
    第54頁至第70頁），而本案影片片尾原載有「台灣總代理清
    宇生技（股）公司」之字樣及清宇公司品牌圖示，而本案侵
    權影片則為「久道科技空氣淨化專家」，亦有二者之對照圖
    在卷可參（他字卷第54至70頁），核與證人王○○於偵查中亦
    證稱本案影片有其他公司之LOGO，有向被告王琦慧詢問是否
    可使用等語明確（他字卷第77頁反面）大致相符，本院綜合
    上情，認被告王琦慧既已檢視前開各合約，仍未依經銷合約
    書所約定之授權條件取得授權，即由證人王○○重製後公開傳
    輸本案侵權影片，自難認其主觀上無侵害著作權之故意。
㈣、辯護人雖辯稱本案構成著作權法第65條第2項之合理使用乙節
    ，惟按「著作之利用是否合於第44條至第63條所定之合理範
    圍或其他合理使用之情形，應審酌一切情狀，尤應注意下列
    事項，以為判斷之基準：一、利用之目的及性質，包括係為
    商業目的或非營利教育目的。二、著作之性質。三、所利用
    之質量及其在整個著作所占之比例。四、利用結果對著作潛
    在市場與現在價值之影響」，著作權法第65條第2 項定有明
    文。查本案侵權影片係為行銷、推廣被告久道公司生產之空
    氣清淨機，作為商業目的使用，且本案侵權影片乃重製本案
    影片內容，有二者之對照圖在卷可參（他字卷第54頁至第70
    頁），而本案影片中委由黃○○醫師擔任代言人，係經告訴人
    提供樣品試用，甚至建置實驗區且購買諸多檢測器進行檢測
    ，黃○○醫師始同意擔任代言人等情，業經證人劉○○於原審審
    理時證述在卷（原審卷一第232頁至第238頁），並提出相關
    單據、報價單在卷可參（原審卷二第7頁至第44頁），是黃○
    ○醫師推薦空氣清淨機之情節堪認為本案影片之核心內容，
    本案侵權影片亦重製包含此部分，且重製之比重甚高，有本
    案影片與本案侵權影片對照圖乙份在卷可參（他字卷第54頁
    至第70頁），且被告王琦慧復將本案侵權影片片尾名稱改為
    被告久道公司，不僅影響告訴人總代理商之地位，亦對告訴
    人在市場上之價值產生損害，經本院綜合審酌上開因素，實
    難認被告王琦慧此舉構成合理使用。
㈤、此外，復有被告久道公司商工登記資料（他字卷第6頁）、10
    8年5月16日臺灣臺北地方法院民間公證人作成108年度北院
    民公和字第00104號公證書（他字卷第22頁至第25頁）、108
    年9月5日被告久道公司官網網頁截圖（他字卷第26頁至第28
    頁）、108年9月25頁檢察官勘驗筆錄（他字卷第33頁至第35
    頁反面）在卷可參，且有本案影片、本案侵權影片在卷可佐
    （他字卷證物袋），綜上，本件事證明確，被告犯行應堪認
    定，應依法論科。
二、論罪：
　　被告王琦慧利用不知情員工王○○重製他人享有著作權之本案
    影片成為本案侵權影片後，再上傳至YOUTUBE 網站，係以數
    個舉動接續進行，而侵害同一法益，此為包括一罪，應從後
    階段之著作權法第92條之擅自以公開傳輸方法而侵害他人著
    作財產權罪處斷，被告王琦慧重製之行為屬已罰之前行為，
    不另論罪。是核被告王琦慧所為，係犯著作權法第92條之擅
    自以公開傳輸之方法侵害他人之著作財產權罪。又法人之代
    表人，因執行業務，犯著作權法第91條至第93條、第95條至
    第96條之1之罪者，除依各該條規定處罰其行為人外，對該
    法人亦科各該條之罰金，著作權法第101條第1項亦有明文。
    查被告王琦慧於行為時，為被告久道公司之負責人即代表人
    ，其因執行業務，犯著作權法第92條之罪，被告久道公司應
    依同法第101條第1項之規定，科以罰金之刑。另被告王琦慧
    利用不知情之王○○為上開侵害他人著作財產權之犯行，應論
    以間接正犯。
三、撤銷改判之理由與量刑：　　　 
㈠、原審審理後，認被告王琦慧犯著作權法第92條擅自以公開傳
    輸之方法侵害他人之著作財產權罪，被告久道公司之代表人
    ，因執行業務，擅自以公開傳輸之方法侵害他人之著作財產
    權罪，均事證明確，予以論罪科刑，固非無見，惟查：改作
    係指以翻譯、編曲、改寫、拍攝影片或其他方法就原著作另
    為創作，著作權法第3條第1項第11款定有明文，是改作係就
    原著作另為創作者而言，亦即需另有新的創意表現，而本案
    侵權影片係重製本案影片內容而來，並無以翻譯、編曲、改
    寫、拍攝影片或其他方法就原著作即本案影片另為創作之情
    形，被告王琦慧利用不知情王○○所為之行為乃重製而非改作
    ，原審就此部分論以改作，尚有未洽，是原審判決既有前開
    疏誤之處，自應由本院將原判決予以撤銷改判。
㈡、爰以行為人責任為基礎，審酌被告未能尊重告訴人之著作財
    產權，無視告訴人製作本案影片所花費之時間、金錢，擅自
    以重製後公開傳輸之方式侵害告訴人之著作財產權，所為實
    屬不該，且被告犯後仍未坦承犯行，惟已與告訴人達成和解
    ，有本院111年度附民上字第8號和解筆錄在卷可參（本院卷
    第98之1至98之2頁），犯後態度尚可，暨被告王琦慧自陳已
    離婚，子女已成年之家庭環境，高商畢業之教育程度，現為
    被告久道公司之負責人，仍須扶養父親之經濟狀況（本院卷
    第132頁），另審酌被告久道公司之規模、承辦之業務，及
    本件犯行對法益侵害之程度，分別量處如主文第2、3項所示
    之刑。另本案侵權影片未經查扣且業已刪除，自毋庸為沒收
    之宣告，附此敘明。
㈢、查被告前未曾受有期徒刑以上刑之宣告，有臺灣高等法院被
    告前案紀錄表在卷可按（見本院卷第117頁、第118之3頁)，
    本院審酌被告雖未能坦承犯行，惟已與告訴人達成和解，告
    訴人亦同意給予被告緩刑之機會，考量被告係因一時失慮而
    犯本罪，惡性尚非重大，本院審慎考量上情，因認本案對於
    被告所宣告之刑，均以暫不執行為適當，爰併予宣告如主文
    第4項所示之緩刑，以勵自新。
據上論斷，應依智慧財產案件審理法第1條，刑事訴訟法第369條
第1項前段、第364條、第299條第1項前段，判決如主文。
本案經檢察官彭師佑提起公訴，檢察官鍾鳳玲到庭執行職務。
中　　華　　民　　國　　111 　年　　8 　　月　　31　　日
                          智慧財產第三庭
                            審判長法  官　彭洪英
                                  法  官　林怡伸
                                  法  官　林惠君
以上正本證明與原本無異。
本件不得上訴。　　　　　　　　　　　　　　　
中　　華　　民　　國　　111 　年　　9 　　月　　1 　　日
    　　　　　　　　　　　　　    書記官　張玫玲
附錄本案論罪科刑法條：
著作權法第92條
擅自以公開口述、公開播送、公開上映、公開演出、公開傳輸、
公開展示、改作、編輯、出租之方法侵害他人之著作財產權者，
處3年以下有期徒刑、拘役，或科或併科新臺幣75萬元以下罰金
。
著作權法第101條第1項
法人之代表人、法人或自然人之代理人、受雇人或其他從業人員
，因執行業務，犯第91條至第93條、第95條至第96條之1之罪者
，除依各該條規定處罰其行為人外，對該法人或自然人亦科各該
條之罰金。